【裁判字號】    99,判,960
【裁判日期】    990923
【裁判案由】    綜合所得稅
【裁判全文】
最  高  行  政  法  院  判  決
                                       99年度判字第960號
上  訴  人  甲○○
訴訟代理人  陳德銘
            黃麗蓉  律師
被 上訴 人  財政部臺灣省北區國稅局
代  表  人  乙○○
上列當事人間綜合所得稅事件，上訴人對於中華民國97年12月4
日臺北高等行政法院97年度訴更一字第48號判決，提起上訴，本
院判決如下：
    主  文
上訴駁回。
上訴審訴訟費用由上訴人負擔。
    理  由
一、緣上訴人辦理86年度綜合所得稅結算申報，漏報本人及配偶
    林淑花營利、利息、財產交易等所得合計新臺幣（下同）
    33,021,135元，經財政部賦稅署及被上訴人查獲，歸課上訴
    人綜合所得總額36,864,403元，補徵應納稅額13,007,233元
    ，並處罰鍰6,498,600元。上訴人對核定其及配偶財產交易
    所得32,991,586元及罰鍰不服，申經復查准予追減財產交易
    所得1,130,000元及罰鍰226,000元，仍表不服，提起訴願遭
    駁回後，循序提起行政訴訟，經原審法院於95年4月25日以
    94年度訴字第393號判決（下稱原審判決）駁回上訴人之訴
    ，上訴人不服提起上訴，復經本院97年度判字第314號判決
    將原審判決全部廢棄，發回原審法院更為審理，經原審法院
    於97年12月4日以97年度訴更一第48號判決（下稱原判決）
    判決駁回後，提起本件上訴。
二、上訴人在原審起訴意旨略以：依本院97年度判字第314號廢
    棄判決意旨及廖瑞鎰前審證詞、顏裕峰談話筆錄等，均證系
    爭買賣合約書轉讓者，確實包括順聖實業有限公司（下稱順
    聖公司）及昆彥企業有限公司（下稱昆彥公司）自開業以來
    之「股東權益」及「商譽」，且此「商譽」即是上訴人所有
    之系爭專利權，故依行為時促進產業升級條例（下稱促產條
    例）第9條規定，系爭專利之出售收入應免計入上訴人之綜
    合所得額課稅。被上訴人雖稱系爭專利權分別於於81、82及
    83年度由昆彥公司登記為專利權人，自應以該等年度始得適
    用行為時促產條例第9條規定，惟上訴人當時因係昆彥公司
    負責人，才以該公司為系爭專利權登記名義人，並無償提供
    該公司使用，是上訴人並未於發明系爭專利權時即出售予該
    公司，而係於86年1月出售昆彥公司股權時，方一併出售系
    爭專利權，而上訴人出售系爭專利權之款項確係於86年度收
    付實現，自應於86年度適用行為時促產條例第9條規定予以
    免稅。另依系爭買賣合約書第2條規定，上訴人及其配偶林
    淑花與訴外人高德賢等3人應負擔46.4%費用即361,379元退
    還買方，上訴人雖未能尋得其中239,550元之匯款憑證，惟
    就其餘121,829元已提出受款人為顏裕峰之支票，且從顏裕
    峰編制之系爭比例負擔費用憑證，亦足證有比例負擔費用之
    事實，即應自買賣總價款中扣除之。惟被上訴人核算上訴人
    等3人之財產交易所得時，並未為扣除系爭專利權價值及系
    爭比例負擔費用，而逕認全部買賣總價款52,258,485元均屬
    上訴人等3人出售順聖及昆彥公司股權之收入淨額，有違實
    質課稅、行政行為應明確及行政程序法第9條、第36條對當
    事人有利事項應予注意之原則、行為時促產條例第9條規定
    。另被上訴人並未證明上訴人漏報系爭財產交易所得有所故
    意或過失，依司法院釋字第275號解釋及行政罰法第7條規定
    ，自不應處罰鍰等語，訴請撤銷訴願決定及原處分關於財產
    交易所得及其罰鍰不利於上訴人之部分。
三、被上訴人則以：上訴人依系爭合約書第1條約定買賣標的包
    括「商譽」，主張依行為時促產條例第9條規定買賣總價款
    應扣除系爭專利權價值28,540,245元，惟「商譽」與「專利
    權」為不同之會計科目，上訴人混而為一，顯屬錯誤，且系
    爭專利權分別於81、82及83年由昆彥公司登記為專利權人，
    上訴人並無權利可出售他人，故雙方買賣僅為單純之股權交
    易甚明，又上訴人於81、82及83年度如經目的事業主管機關
    核准，而取得昆彥公司之權利金或收入，依行為時促產條例
    第9條規定免予計入綜合所得額課稅，惟非於系爭86年度上
    訴人出售股權時，免予計入綜合所得額。另上訴人雖依系爭
    合約書第2條規定，主張買賣總價款應扣除系爭比例負擔費
    用361,379元，惟依其提示受款人為顏裕峰之支票，難以證
    明係為支付系爭比例負擔費用，且被上訴人查核後亦未發現
    顏裕峰已提供有應比例負擔費用之相關資料，況支票係在系
    爭合約書簽訂後6個月始支付，亦與常情有違。是上訴人系
    爭年度漏報本人及配偶林淑花於86年1月31日出售順聖及昆
    彥公司股權之財產交易所得，被上訴人以買賣總價款
    52,258,485元扣除高德賢應得收入5,966,899元之
    46,291,586元為上訴人及配偶之股權轉讓收入，並據以核定
    渠等出售股權之財產交易所得為31,861,586元，且上訴人另
    漏報本人及配偶營利及利息所得計29,549元，被上訴人乃依
    行為時所得稅法第14條第1項第7類第1款、第15條第1項，及
    財政部80年4月30日台財稅第790191196號、67年12月26日台
    財稅第38498號函釋規定補徵上訴人所得稅額12,552,221元
    並處以罰鍰6,272,600元，於法無違等語，資為抗辯。
四、原審斟酌全辯論意旨及調查證據之結果，以：(一)系爭買賣合
    約書前言明載之買賣標的為「順聖公司、昆彥公司股權共46
    ％」乙節，因買賣雙方除就系爭買賣合約書外，別無其他關
    於股權所涵攝各項權益之個別價款之約定，故契約雙方於系
    爭合約書第（一）項所載之昆彥公司及順聖公司之「股東權
    益（庫存除外）及商譽」一語，其真意應係指除該合約第（
    二）項「85年12月26日至86年1月25日之損益、85年之營業
    稅、82年須補繳稅額等盈虧負擔」、第（三）項「庫存」以
    外，上訴人、林淑花、高德賢等人之股權所涵攝之全部有形
    資產及無形資產（含可個別辨認之專利權、不能明確辨認的
    商譽）之總稱。又有限公司之股東轉讓其所持有之公司股份
    內容，固然包括公司之資產（如流動資產、長期投資、固定
    資產、無形資產等）、負債及業主權益（如股本、資本公積
    、保留盈餘等）。惟其中無形資產又因其可否個別辨認，可
    分為「可個別辨認之無形資產」（如商標權、特許權、專利
    權等）、「不能明確辨認的無形資產」（商譽，亦即無法歸
    屬於有形資產及可個別辨認無形資產之獲利能力），是「專
    利權」、「商譽」二者性質顯然互異。故上訴人等人於評估
    計算股權買賣價金衡量公司財產狀況時，有關於昆彥公司資
    產之一之系爭專利權（公司可個別辨認之無形資產）雖亦在
    雙方估算之列，惟此與順聖及昆彥公司之商譽（即無法個別
    辨認無形資產之獲利能力，企業賺取超額利潤之能力）之評
    價不得混為一談。是證人廖瑞鎰（即系爭買賣契約見證人）
    於原審94年度訴字第393號綜合所得稅事件之準備程序中證
    稱：「……商譽是有包含專利權的……」等語，混淆公司資
    產、個人資財、股權、專利權、商譽之內含，所證各語是否
    真實，即非無疑。且證人廖瑞鎰證稱系爭股權讓與方式為：
    「……買賣哪些客體，……包括有形（誤植為行）資產按照
    持股比例，標是要標公司的附帶價值例如商譽等，……」（
    即標買者僅商譽部分），核與顏裕峰自稱之股權讓與情形「
    當初……協議由各自概略估計順聖實業、昆彥企業等二家有
    限公司所有淨值及無形資產，並估出自己之底標，以底標高
    者得標……」（標買者含公司所有淨值及無形資產）等情不
    符，復參以其於原審94年度訴字第393號之準備程序筆錄內
    容，可知其並未親身參與上訴人、林淑花、高德賢3人讓與
    順聖公司、昆彥公司股權予顏裕峰乙事，相關訊息均係自顏
    裕峰處輾轉得悉，就系爭契約內容並不清楚甚明，其證稱：
    「商譽是有包含專利權」云云，應屬主觀推測，不足執為對
    上訴人有利之認定。從而，上訴人執證人廖瑞鎰前揭「商譽
    是有包含專利權」之證言稱伊與顏裕峰間有專利權之買賣云
    云，自無可取。(二)況上訴人與林淑花、高德賢3人出售者為
    股權（於經濟上指各股東對公司依其投資比例受益之地位）
    ，而非渠等對公司所投資本之所有權（股東所投資本之所有
    權已歸公司所有），亦非出售公司所有之有形及無形資產，
    其既非屬證券交易，復無公司所有專利權買賣之事，自無適
    用行為時促產條例第9條「中華民國國民以自己之創作或發
    明，依法取得並登記之專利權……提供或出售予中華民國境
    內公司使用，經目的事業主管機關核准者，……售與該公司
    使用所得之收入，免予計入綜合所得額課稅。」之規定可言
    。是上訴人主張其買賣總價款中關於出售系爭專利權之收入
    ，應免予計入綜合所得額中課稅，被上訴人未自買賣總價款
    扣除出售系爭專利權收入，顯違實質課稅及行為時促產條例
    第9條規定云云，應屬誤會，不足採信。至於上訴人另舉昆
    彥公司86年度之資產負債表、證人廖瑞鎰證言，稱其於81、
    82及83年發明系爭專利權，於股權轉讓前為便於無償供昆彥
    公司使用，乃以昆彥公司名義登記為專利權人，並未出售予
    該公司云云，縱屬實情，惟此乃上訴人與昆彥公司另一私權
    關係，與上訴人等人與顏裕峰間之股權轉讓有別，要難執之
    更易系爭股權轉讓所取得之財產交易所得性質為出售專利權
    之收入，是上訴人就此之主張，並無可採。(三)又就課稅處分
    之要件事實而言，基於依法行政原則，為權利發生事實者，
    如綜合所得稅所得總額計算基礎之收入，固應由稅捐稽徵機
    關負舉證責任，惟取得收入支付之成本費用或事後部分退款
    情事因在計算實際應納稅額時，列為計算之減項，屬於權利
    發生後之消解事由，此不論從證據掌控或利益歸屬之觀點，
    均應由主張減除之納稅義務人即上訴人負擔證明責任，故上
    訴人主張伊有退還應負擔費用361,379元之事實倘有不明，
    自應由上訴人負客觀舉證責任。至於上訴人所提出之計算書
    ，因大部分為繕打方式為之，少部分為手寫，且未經契約雙
    方簽署確認，是該計算書究為何人於何時製作、內容是否真
    實，均有未明，且該頁首記載「1/31原估不足……水電估費
    ……〈1/9-2/11〉」，則縱上訴人所稱該計算書為顏裕峰所
    為一事屬實，該計算書亦僅係修正86年1月31日（契約簽訂
    日）之估算不足，屬86年2月17日前雙方核算盈虧之部分底
    稿資料，而非買賣雙方於86年2月17日最終確定買賣價款後
    另為之找補計算，否則雙方當循86年2月17日之例於買賣合
    約書加註且簽章蓋印確認，而其記載方式亦應為「2/17原估
    不足」而非如該計算書頁首所載之「1/31原估不足………水
    電估費………〈1/9-2/11〉」，是該計算書尚不足以證明上
    訴人等人於系爭買賣合約書約定範圍外另有支付順聖及昆彥
    公司費用之事。至於上訴人所提之票據雖可證明資金流向，
    惟因票據屬無因證券，發票人開立票據之原因非僅給付公司
    費用一端，自無從以之逆推據以開立票據之原因事實關係，
    此外，上訴人復未能另行提出其他相關資料釋明361,379元
    所含各項費用為真，則上訴人執之逕稱伊與林淑花、高德賢
    確有支付順聖公司、昆彥公司費用之事云云，即難採信。(四)
    至於上訴人另稱訴外人顏裕峰所提之買賣合約書蓋有上訴人
    配偶林淑花之印章涉嫌偽造云云，惟審諸上訴人所提之買賣
    合約書與顏裕峰提出之買賣合約書二者於契約內容部分並無
    不同（上訴人對契約所載內容並無爭執），且系爭股權交易
    之賣方（上訴人、林淑花、高德賢）係由上訴人代表締約等
    情，亦有上訴人89年10月31日談話筆錄、林淑花、高德賢89
    年10月19日談話筆錄附卷可稽，從而，訴外人顏裕峰是否於
    買賣合約書偽造林淑花之印文，核與本件課稅事實之認定無
    涉，被上訴人依據上訴人不爭執之買賣合約書內容核認課稅
    事實，於法無違。(五)再者，綜合所得稅採結算申報制，上訴
    人及其配偶既有系爭財產交易所得，未依所得稅法第14條、
    15條及第71條第1項規定申報納稅，即構成客觀違章事實。
    又上訴人及林淑花與顏裕峰間股權轉讓事宜由上訴人全權處
    理，價款分多次給付，金額龐大，上訴人就其本人及配偶持
    續取得巨額收入知之甚詳，本應注意按時覈實申報並納稅，
    而依當時之情形，其能注意而不注意，致漏報系爭財產交易
    所得，自有過失，而應受罰。故原處分審酌上訴人違章事實
    ，依行為時所得稅法第110條第1項規定並參考稅務違章案件
    裁罰金額或倍數參考表規定，按所漏稅額依有無扣繳憑單分
    別處0.2倍（營利及利息所得部分）及0.5倍（財產交易所得
    部分）分別科處罰鍰共計6,272,600元，於法並無不合等語
    ，因將原決定及原處分均予維持，駁回上訴人之訴。
五、本院按：
(一)、相關法令依據：
  1.行為時所得稅法第14條第1項第7類第1款規定：「個人綜合
    所得總額，以其全年左列各類所得合併計算之……第7類：
    財產交易所得：凡財產及權利因交易而取得之所得：一財產
    或權利原為出價取得者，以交易時之成交價額，減除原始取
    得之成本，及因取得、改良及移轉該項資產而支付之一切費
    用後之餘額為所得額。」。
  2.行為時所得稅法第15條第1項前段規定：「納稅義務人之配
    偶……有前條各項所得者，應由納稅義務人合併報繳。」。
  3.行為時所得稅法第71條第1項前段規定：「納稅義務人應於
    每年2月20日起至3月底止，填具結算申報書，向該管稽徵機
    關，申報其上一年度內構成綜合所得總額或營利事業收入總
    額之項目及數額，以及有關減免、扣除之事實，並應依其全
    年應納稅額減除暫繳稅額、尚未抵繳之扣繳稅額及可扣抵稅
    額，計算其應納之結算稅額，於申報前自行繳納。」。
  4.財政部80年4月30日台財稅第790191196號函釋意旨：「未發
    行股票之股份有限公司股東，轉讓股份時所出具之『股份轉
    讓證書』或『股份過戶書』，並非表彰一定價值之權利憑證
    …故不發生課徵證券交易稅之問題。但應屬財產交易，其有
    財產交易所得，應課徵所得稅。」、財政部67年12月26日台
    財稅第38498號函釋意旨：「有限公司之股東轉讓其出資額
    ，核非證券交易，而應屬財產交易，至出資額成本之認定，
    應以股東取得該出資額所支付之價款為準。」上開函釋係財
    政部基於職權，就所得稅法第14條所稱財產交易所得之認定
    所為釋示，未逾越法律規定，自得援用。
(二)、經查，本院97年度判字第314號判決廢棄發回之理由，乃係
    因原審判決對於證人廖瑞鎰之證言，有無證據能力及證明力
    之強弱為何未於於理由欄論斷，亦未說明未予論斷之原因，
    逕認上訴人主張核定之股權轉讓收入未扣除應比例負擔之費
    用及依法免稅出售商譽之專利權價值亦漏未扣除等語，並無
    可採，進而為上訴人敗訴之判決，故認其有判決不備理由之
    違法，而廢棄發回原審判決，則原判決依本院發回意旨，就
    系爭合約第1條所指「商譽」是否包含上訴人列為發明人（
    專利權人為昆彥公司）之專利權，而應於系爭買賣總價中扣
    減該專利權之出售收入之爭點，經重新斟酌全辯論意旨及調
    查證據後，於理由欄中詳述其得心證之結果，進而維持被上
    訴人所為之處分，經核並無違誤，是上訴人主張原判決未遵
    從本院97年度判字第314號判決發回之意旨，將上訴人主張
    核定之股權轉讓收入，扣除出售商譽之專利權價值，違反行
    政訴訟法第260條第3項規定，故有判決不適用法規之違誤云
    云，自非可採。至於上訴人主張，其事後依原合約規定，退
    還買方應比例負擔之費用款項，亦應於買賣總價中扣除一節
    ，原判決依舉證責任分配之法則，認為上訴人就其所主張之
    事實應負證明責任，但因上訴人所舉證明方法，包括買賣合
    約書、計算書及上訴人簽發指明受款人為顏裕峰之支票，尚
    無法證明上訴人有支出費用361,379元，且應由財產交易所
    得中予以扣除者，其認事用法均無違誤。
(三)、此外，上訴人其餘訴稱各節，業經原判決論述不採之理由，
    皆無不合。上訴人以其個人主觀上見解之歧異，就原審取捨
    證據、認定事實之職權行使，指摘其為不當，亦無可採。
(四)、綜上所述，原判決駁回上訴人之訴，核無違誤。上訴意旨指
    摘原判決違背法令，求予廢棄，為無理由，應予駁回。
六、據上論結，本件上訴為無理由。依行政訴訟法第255條第1項
    、第98條第1項前段，判決如主文。
中    華    民    國    99    年    9     月    23    日
                    最高行政法院第七庭
                        審判長法官  藍  獻  林
                              法官  廖  宏  明
                              法官  張  瓊  文
                              法官  姜  素  娥
                              法官  林  文  舟

以  上  正  本  證  明  與  原  本  無  異
中    華    民    國    99    年    9     月    23    日
                              書記官  阮  思  瑩

司法院資訊處製作；財團法人民間司法改革基金會備份。
